臺灣臺北地方法院民事判決　　　　　　　99年度訴字第4625號
原　　　告　鄧毓蘭
訴訟代理人　何家怡律師
被　　　告　阮仰慈
　　　　　　阮敬慈
共　　 同
訴訟代理人　阮爾傑
上列當事人間請求返還存款事件，本院於民國100年3月8 日言詞
辯論終結，判決如下：
    主      文
原告之訴及假執行之聲請均駁回。
訴訟費用由原告負擔。
    事實及理由
一按因侵權行為涉訟者，得由行為地之法院管轄，民事訴訟法第
  15條第1 項定有明文。本件原告主張被告盜領其所有之存款，
  致其受有損害，爰依民法第184 條等規定請求被告返還該等款
  項等語。依原告主張之事實，本院為侵權行為地法院，依首揭
  規定，本院自有管轄權，合先敘明。
二原告起訴主張：
  (一)伊為達節稅之目的，前經子女同意，借用彼等之帳戶，以彼
    等名義存款，惟由伊親自保管存單、印鑑，以便伊辦理存提
    手續。被告阮仰慈、阮敬慈均為伊女，亦循前例分別將彼等
    在大眾銀行敦化分行開立之帳號000000000000號帳戶（下稱
    Ａ帳戶）及臺北富邦銀行開立之000000000000號（下稱Ｂ帳
    戶）、000000000000號（下稱Ｃ帳戶）帳戶交予伊使用，彼
    等均明知該等帳戶內之存款實為伊之財產，卻未經伊同意而
    盜領款項：
    1.阮仰慈部分：
      伊於88年7月8日在Ａ帳戶內存入定期存款新臺幣（下同
        ）20萬元（存單號碼：0000000 號），該筆款項中之
        108,649 元，為伊於同日自長女阮慰慈在大眾銀行開立
        之00000000000000號帳戶內提領所得。此筆定存每年到
        期後均續存，阮仰慈於94年6 月23日擅自辦理印鑑更換
        及存單補發，存單號碼變更為0000000號。
      伊分別於90年6 月28日、7月5日自伊於臺灣銀行開立之
        帳戶內提領37,000元、26,000元、37,000元，並於同年
        7 月12日將前開計10萬元之現金以新作定存方式存入Ａ
        帳戶（存單號碼0000000 號）。此筆定存每年到期後均
        續存，阮仰慈於94年6 月23日擅自辦理印鑑更換及存單
        補發，將存單號碼變更為0000000 號。
      伊於89年7月13日大眾銀行0000000號10萬元定存單到期
        後提領現金，另於同日自第一銀行帳戶提領現金20萬元
        ，並於同日將前開計30萬元之現金以新作定存方式存入
        Ａ帳戶（存單號碼0000000 號）。此定存單到期時，伊
        復將於90年7月9日自富邦銀行帳戶內提領之1 萬元現金
        一併辦理續存，故自90年7 月13日起定存金額變更為31
        萬元（存單號碼0000000 號）。此筆定存每年到期後均
        續存，阮仰慈於94年6 月23日擅自辦理印鑑更換及存單
        補發，將存單號碼變更為0000000號。
      伊於89年7 月17日將金額20萬元之定存解約提領現金（
        存單號碼0000000 號），於同日改以同額定存存入Ａ帳
        戶（存單號碼0000000 ）。此筆定存每年到期後均續存
        ，阮仰慈於94年6 月23日擅自辦理印鑑更換及存單補發
        ，將存單號碼變更為0000000號。
      伊於88年6 月14日將阮慰慈名下之定存解約（存單號碼
        ：0000000、0000000號），並各提領現金10萬元，於同
        日將前開計20萬元之現金以定存存入Ａ帳戶（存單號碼
        0000000 號）。此筆定存每年到期後均續存，阮仰慈於
        94年6 月23日擅自辦理印鑑更換及存單補發，將存單號
        碼變更為0000000號。
      阮仰慈於94年7月19日將上開5筆定存辦理解約，並將本
        息計1,025,815 元合併為一筆，於同日改以定存存入Ａ
        帳戶（存單號碼0000000號）；其復於同年7月25日將該
        筆定存解約，並將前開款項匯出至其在台灣土地銀行南
        崁分行開立之000000000000號帳戶內並提領一空。
    2.阮敬慈部分：
      伊於88年6月5日自富邦銀行帳號000000000000號帳戶內轉
      支100 萬元，分別存入Ｂ、Ｃ帳戶各50萬元，該等款項嗣
      遭阮敬慈盜領。
  (二)詎被告阮仰慈、阮敬慈明知上開存款實係伊之財產，竟分別
    將存款本息1,025,815元、1,000,000元擅自盜領一空，爰以
    起訴狀繕本之送達，對彼等為終止借名契約之意思表示，該
    借名契約既經終止，被告2 人擅自盜領上開款項，致伊受有
    損害，伊即得依民法第179條、第184條規定，請求被告2 人
    返還該等款項等語。
  (三)聲明為：
    1.被告阮仰慈應給付原告1,025,815 元，及自起訴狀繕本送
      達翌日起至清償日止，按年息百分之5計算之利息。
    2.被告阮敬慈應給付原告1,000,000 元，及自起訴狀繕本送
      達翌日起至清償日止，按年息百分之5計算之利息。
    3.願供擔保請准宣告假執行。
三被告則抗辯：
  (一)兩造間從未存有借名契約，且被告亦從未同意原告借用彼等
    名義至銀行開戶存款，更從不知原告有借用彼等名義存款之
    情事。被告名下所有之銀行帳戶存單及印鑑均係被告個人所
    有，從無任何款項係原告借用彼等名義所儲蓄。
  (二)被告阮仰慈於94年6 月20日前，長期委託原告代為管理其個
    人財務，是原告曾長期持有被告阮仰慈名下之銀行帳戶存單
    及印鑑，嗣於94年6 月20日左右，方由被告阮仰慈取回該等
    存單及印鑑自行管理。被告阮仰慈與原告間既曾有委託管理
    財務情事，且兩造間並無讓借被告阮仰慈名下之銀行帳戶存
    款之約定，是縱原告曾提領現金，或將其名下之銀行帳戶內
    存款，轉存至被告阮仰慈名下之銀行帳戶，亦純係兩造間正
    常資金往來行為，而非原告借用被告阮仰慈名義存款。
  (三)另被告阮敬慈長年旅居國外，其於94年6 月19日前，亦長期
    將其名下之國內銀行帳戶委託原告代為管理，是原告曾長期
    持有被告阮敬慈名下之國內銀行帳戶存單及印鑑。嗣被告阮
    敬慈雖於94年8 月初取回其名下之國內銀行帳戶存單及印鑑
    ，惟並未取回系爭2 筆台北富邦銀行定期存單。原告既未證
    明被告阮敬慈於94年6 月19日後已取回上開定期存單，亦未
    能證明被告阮敬慈提領系爭台北富邦銀行帳戶內之存款，則
    其主張被告阮敬慈盜領存款之指控，明顯有疑。況原告自78
    年8 月退休後，其每年銀行利息所得即超過27萬元免稅額度
    ，若為撙節個人所得稅目的，豈有於延宕10年之久後之88年
    6 月間，方借用被告阮敬慈名下之銀行帳戶存款進行節稅之
    理，是原告主張借用被告阮敬慈存款一節，有違論理與經驗
    法則，不足採信等語。
  (四)聲明為：原告之訴及其假執行之聲請均駁回。
四得心證之理由：
  (一)按因故意或過失，不法侵害他人之權利者，負損害賠償責任
    。故意以背於善良風俗之方法，加損害於他人者亦同；當事
    人主張有利於己之事實者，就其事實有舉證之責任，民法第
    184條第1項、民事訴訟法第277 條分別定有明文。是倘行為
    人否認有侵權行為，即應由請求人就此利己之事實舉證證明
    ，若請求人先不能舉證證明自己主張之事實為真實，則行為
    人就其抗辯事實，即令不能舉證，或所舉證據尚有疵累，亦
    應駁回請求人之請求（最高法院17年上字第917 號判例參照
    ）。原告主張被告二人明知兩造間就Ａ、Ｂ、Ｃ帳戶有借名
    契約存在，該等帳戶內之金錢實為原告所有，卻盜領該等帳
    戶內之款項侵占入己，致其受有損害，應負損害賠償之責云
    云，為被告堅詞否認，依上開說明，原告自應就被告侵占其
    金錢一節，負舉證之責。經查：
    1.原告主張其與被告間就Ａ、Ｂ、Ｃ帳戶有借名契約存在，
      乃以該等帳戶之存摺、印鑑，向由其保管一事為證，被告
      雖均不否認曾將前開帳戶之存摺、印鑑交予原告保管，惟
      辯稱：彼等係將該等帳戶內之金錢委由原告管理，並未授
      權原告使用該等存提其自己之款項等語。查原告認阮仰慈
      侵占其存入Ａ帳戶內之金錢，乃於94年間對阮仰慈提出刑
      事侵占罪告訴，經臺灣臺北地方法院檢察署檢察官偵查後
      提起公訴（案列96年度偵續字第126 號），在該刑案一審
      審理中，原告證稱Ａ帳戶是其帶阮仰慈前去銀行開戶，當
      時並未告訴阮仰慈此帳戶之用途，且未與阮仰慈約定任何
      事，亦未告訴阮仰慈其使用此帳戶以阮仰慈之名義存款等
      語（見本院97年度易字第2919號卷第93頁背面、第101 頁
      背面），業經本院依職權調閱該案卷查明。足證原告雖為
      阮仰慈保管Ａ帳戶之存摺、印鑑，然並未與阮仰慈約定該
      帳戶應全權交予原告使用，是原告主張其與阮仰慈間就Ａ
      帳戶之使用有借名契約云云，已見不實。再者，原告另一
      女兒阮孝慈於該案一審審理時亦證稱：原告有為子女理財
      之習慣，原則上會以子女之名義作區隔；被告主要之收入
      為薪資，從婚前起即常將現金交予原告代為理財，且原告
      曾提及阮仰慈將錢交給其管理，陸續累積至200 萬元等語
      （見前開卷第127-128 頁），亦堪認原告確實有代阮仰慈
      理財之事實，則阮仰慈將Ａ帳戶之存摺、印鑑交予原告保
      管，極有可能係為方便原告代為理財之需，由是益徵Ａ帳
      戶內之資金出入，極有可能係原告為代阮仰慈理財，而以
      阮仰慈交付之金錢而為存領，要難遽認該帳戶內之金錢來
      源，均為原告之自有資金，而均非阮仰慈所有。
    2.再者，阮仰慈、阮敬慈雖曾將Ａ、Ｂ、Ｃ帳戶之存摺、印
      鑑交予原告保管，但原告既未能舉證證明兩造間就此成立
      借名契約，約定該帳戶僅供原告使用，應認該等帳戶內之
      金錢，仍分屬阮仰慈、阮敬慈所有，縱認原告曾以其自有
      資金存入該等帳戶內，然該筆原告之自有資金入帳後，即
      與阮仰慈、阮敬慈於該帳戶內之金錢混合，僅阮仰慈、阮
      敬慈得向該帳戶內款項之受寄人（即大眾銀行及臺北富邦
      銀行）行使返還消費寄託物請求權爾，縱使阮仰慈、阮敬
      慈事後自Ａ、Ｂ、Ｃ帳戶內提領款項，核屬合法處分自己
      之金錢，要非背於善良風俗之侵占行為，亦難認因此侵害
      原告之權利。則原告主張阮仰慈、阮敬慈應分別就彼等於
      94年7月25日自Ａ帳戶提領1,025,815元，及88年6月5日後
      自Ｂ、Ｃ帳戶提領款項之行為，對其負侵權行為損害賠償
      之責，即非有理。
  (二)又按無法律上之原因而受利益，致他人受損害者，應返還其
    利益。雖有法律上之原因，而其後已不存在者，亦同，為民
    法第179 條所明定。原告未能舉證證明其與阮仰慈、阮敬慈
    間就Ａ、Ｂ、Ｃ帳戶之使用締有借名契約，約定僅原告對該
    等帳戶有排他之使用權，應認該等帳戶內之金錢，仍分屬阮
    仰慈、阮敬慈所有，前已詳論。是縱認阮仰慈於94年7 月25
    日自Ａ帳戶提領1,025,815 元屬實，或阮敬慈曾於88年6月5
    日後自Ｂ、Ｃ帳戶提領款項，均屬合法處分自己之金錢，非
    無法律上原因，自不構成不當得利，原告依前引規定要求阮
    仰慈、阮敬慈各返還款項，亦於法無據。
  (三)綜上所述，原告並未舉證證明被告二人有其所指之侵權行為
    或不當得利情事，則其依據民法第184條第1項、第179 條規
    定，請求被告阮仰慈給付其1,025,815 元；另請求被告阮敬
    慈給付其1,000,000 元，並均加計自起訴狀繕本送達翌日起
    至清償日止，按年息百分之5 計算之法定遲延利息，均無理
    由，不應准許。原告之訴既經駁回，其假執行之聲請即失所
    附麗，應併予駁回。
  (四)本案事證已明，兩造其餘攻擊防禦方法及舉證，核與判決結
    果無影響，爰不再一一論列，附此指明。
六訴訟費用負擔之依據：民事訴訟法第78條。
中    華    民    國   100    年    3     月    18    日
                  民事第七庭    法  官  陳婷玉
以上正本係照原本作成
如對本判決上訴，須於判決送達後20日內向本院提出上訴狀。如
委任律師提起上訴者，應一併繳納上訴審裁判費。
中    華    民    國   100    年    3     月    18    日
                                書記官  吳鸝稻